臺灣臺北地方法院民事判決　　　　　　　95年度訴字第1972號
原　　　告　甲○○
訴訟代理人　徐志明律師
　　　　　　黃坤鍵律師
被　　　告　乙○○
訴訟代理人　莊勝榮律師
複代理人　　洪良凡律師
複代理人　　蕭相國律師
上列當事人間返還借款事件，本院於九十六年四月十日言詞辯論
終結，判決如下：
    主  文
被告應給付原告新台幣壹佰伍拾萬元及自民國九十四年十二月一
日起至清償日止，按年息百分之五計算之利息。
原告其餘之訴駁回。
訴訟費用由被告負擔。
本判決第一項於原告以新台幣伍拾萬元供擔保後，得假執行。但
被告如於執行標的物拍定、變賣或物之交付前以新台幣壹佰伍拾
萬元預供擔保後，得免為假執行。
原告其餘假執行之聲請駁回。
    事實及理由
一、原告起訴主張：
（一）原、被告及訴外人簡秀寶因共同之證券營業員丙○○而結
      識，然被告因買賣股票遇有短期之資金需求，遂陸續向原
      告及簡君調借資金，並同意由原告等人收取每日萬分之七
      之利息。截至92年初被告共向原告調借達新台幣（下同）
      8,204,056元，被告則向簡秀寶共調借達17,557,345元。
      被告在調借資金過程中，雖曾陸續清償借款，惟截至92年
      初尚積欠原告762,944元未清償，尚積欠簡秀寶1,579,091
      元未清償，共計2,342,035元，原告乃向被告催討，被告
      均未予清償，嗣經訴外人丙○○出面協調下，協議確認被
      告所負債務縮減為150萬元，清償期為一個月，由原告出
      名做為債權人代表，同時被告應開立150萬元借據及本票4
      張予債權人代表即原告，利息則比照原來所約定之日息萬
      分之七。惟被告竟利用原告等人不諳法律，開立無發票日
      期之本票，導致該本票淪為無效之票據，且被告在達成此
      共識後，卻仍藉故拖延，雖原告屢次催討皆置之不理，意
      圖拖免債務，是原告得請求被告返還150萬元及利息，為
      此依法提起本訴訟。
（二）本件系爭消費借貸關係確實存在：兩造間確實存有消費借
      貸關係，此可自被告親自開立之借據及本票可明知，訴外
      人丙○○亦可為證。被告辯稱消費借貸非以金錢之交付為
      唯一要件，尚須有借貸之意思表示一致，而金錢交付之原
      因，有如買賣、贈與等，被告既稱與原告間係買賣、贈與
      關係，被告應負舉證責任，證明有買賣或贈與之事實。且
      原告及簡秀寶於貸與資金期間，均有匯款記錄為憑，原告
      起訴狀中原證一所陳之原被告資金往來記錄整理表中之每
      一筆匯出匯入紀錄，與台北國際商業銀行景美分行所提出
      之帳戶明細相對照，每一筆均符合，亦未有任何缺漏，故
      原告及簡秀寶確實有將金錢匯入被告之帳戶中。因此被告
      對原告負有消費借貸之債務；原告同時確有交付借貸物之
      事實。另被告稱其係向訴外人丙○○借款，丙○○復向原
      告借貸，其間之借貸關係，為各自獨立云云。若真如被告
      所言，原告應先將資金匯予丙○○，再由丙○○借予被告
      ，惟原告之資金流程，並無匯款予丙○○之紀錄，可知，
      被告所陳均非事實，無非係臨訟推託之詞。至被告所陳丙○○將被告所有股票出售後，未將股款存入其帳戶云云，
      概與原告及本案無涉。
（三）本件系爭150萬元借據及本票4張皆為真正：被告事後否認
      系爭借據及本票之真實，縱將該借據及本票送交法務部調
      查局鑑定，鑑定結果在在顯示該借據及本票為被告親簽無
      誤，被告仍矢口否認，更以該借據及本票上之簽名為訴外
      人丙○○仿簽、鑑定結果不客觀、印章大小不符等為由，
      質疑該鑑定結果之公正性。惟查每個人書寫習慣、運筆方
      式概不相同，即便外觀字型相似，於入筆、力度、收筆等
      細節，甚難相雷同，絕非他人可輕易模仿。且法務部調查
      局之鑑定結果係就被告所親簽之各種筆跡、角度，並以被
      告前所親簽之契約加以多方比對，其正確率及公正性無庸
      置疑，非被告簡短一句「不客觀」即可推翻之。
（四）聲明：1.被告應給付原告新台幣1,500,000元及自94年12
      月1日起至清償日止，按年息20％計算之利息。2.願供擔
      保，請准宣告假執行。
二、被告則以：
（一）原被告間無消費借貸關係：原告主張有金錢借貸關係存在
      ，須就其發生所須具備之特別要件即金錢之交付與借貸意
      思表示相互一致負舉證責任。被告於90年1月間在富邦證
      券公司景美分公司開戶買賣股票，當時之營業員丙○○勸
      被告做當日沖銷，沒沖出去的，其可調度資金，張女要求
      被告將印章、存摺放置張女處，於92年3、4月間被告始向
      張女要回。被告與原告並不認識，據丙○○稱原告原為其
      金主，是被告與張女之金主即原告間無直接消費借貸關係
      。原告迄今未能證明被告簽名之憑據雙方有消費借貸之意
      思表示，原告既無法證明該憑據係基於被告成立消費借貸
      契約而為，不能因有支出證明即認兩造間有消費借貸的存
      在。原告未能證明兩造間有借貸之合意，徒以有金錢交付
      ，不足以證明有消費借貸關係，其本於借款返還請求權請
      求被告返還借款，自屬無據。鈞院函調之台北國際商業銀
      行被告明細，簡秀寶、鄭福安及原告均為丙○○之金主，
      被告向張女借款，張女再向金主借。被告未向原告借款，
      苟有借款，焉可能對帳時由被告與丙○○對？顯見借貸關
      係存於被告與張女之間，而張女與原告為另一借貸關係。
（二）本件系爭150萬元之借據為虛偽：原告稱92年2月間原告央
      請丙○○協調，達成共識，被告開立150萬元借據及150萬
      元本票，惟此乃原告杜撰，並無此事。系爭150萬元之借
      據乙○○署名非被告之筆跡，而印章乃先前放置營業員丙○○處，丙○○予以盜蓋，該印章與被告在台北國際商業
      銀行景美分行（台北市○○區○○路12號）之印章吻合，
      係營業員丙○○將被告放置該處，予以盜蓋，苟借據上被
      告有簽寫，焉可能署名筆跡與被告筆跡不同？該150萬元
      借據係偽造，並無證據能力。
（三）系爭4張本票印文及署押均非真正：原告稱被告開立4張本
      票共150萬元，但本票之金額合計卻為140萬元，非150 萬
      元，顯見原告所述被告開立150萬元不符。且4張本票之筆
      跡非被告所為，印文亦非被告之印章所蓋，署名及印文均
      遭偽造，該本票亦無證據能力。
（四）調查局鑑定與事實有悖：法務部調查局鑑定本票4紙，借
      據1紙，與台北國際商業銀行其他特約書，乙○○簽名之
      字跡筆劃特徵相同，該鑑定顯然有誤，因第三人丙○○為
      被告在富邦證券公司景美分公司之股票營業員，知悉被告
      之筆跡，丙○○予以仿冒被告筆跡在本票及借據上書寫，
      是筆跡特徵相同。
（五）並聲明：1.原告之訴及其假執行之聲請均駁回。2.如受不
      利判決，願供擔保免於宣告假執行。
五、得心證之理由：本件原告主張被告向其與訴外人簡秀寶借款
    ，經會算後，由被告開立借據一紙及本票四紙予原告，被告
    應清償借據上之金額150萬元及年息20%之利息；被告則否認
    於系爭借據及本票上簽名，並辯稱二造間無借貸關係等語。
    是本件應審酌者厥為：（一）系爭借據一紙及本票四紙上「
    乙○○」之簽名是否為被告所簽？（二）原被告間是否成立
    借貸關係？（三）原告請求利息依年息20%計算有無理由？
    茲分別審酌如下：
（一）系爭借據一紙及本票四紙上「乙○○」之簽名是否為被告
      所簽？
      原告提出借據一紙及本票四紙主張其上「乙○○」簽名為
      被告所為等語；被告辯稱原告所提出之借據一紙及本票四
      紙並非其簽名等語。經查：經本院將系爭借據一紙及本票
      四紙上「乙○○」簽名（編為甲類鑑定資料）與被告於台
      北國際商業銀行景美分行其他特約事項書上「乙○○」簽
      名（編為乙類鑑定資料），送鑑定結果，甲類字跡與乙類
      字跡筆劃特徵相同，有法務部調查鑑定通知書在卷可憑；
      次查，證人丙○○亦到庭證稱：（原證二的借據）是在91
      年到92年間，當天原告甲○○託伊說被告乙○○跟他借了
      很多錢，但是沒有什麼擔保，請他寫一個借據開個本票，
      四張本票都是在那一天簽的，本票是被告乙○○寫的，借
      據上的姓名也是乙○○寫的等語（見本院95年5月25日言
      詞辯論筆錄），而經本院觀甲類字跡與乙類字跡，亦認二
      者結構佈局、態勢神韻核屬相同，堪證原告所提借據一紙
      及本票四紙上「乙○○」之簽名為被告所為，被告否認其
      於借據及本票上簽名，並辯稱該簽名為丙○○仿冒云云，
      應不足採。至被告聲請將本票及借據送請鑑定指紋及調閱
      被告於台北國際商業銀行景美分行之提款單及轉帳單，以
      證明上開簽名為丙○○偽造云云，核認為無必要，併予敘
      明。
（二）原被告間是否成立借貸關係？
      被告辯稱其係向丙○○借款，是丙○○跟原告借款，其與
      原告沒有直接的消費借貸關係等語。經查：原告主張被告
      曾於90年至92年初向原告調借8,204,056元，被告則向簡
      秀寶調借17,557,345元，被告在調借過程中曾陸續清償，
      截至92年初尚積欠原告762,944元，尚積欠簡秀寶1,579,
      091元，共計2,342,035元，業據原告聲請調取台北國際商
      業銀行景美分行被告於90年1月1日至92年1月31日之帳戶
      客戶歷史資料查詢明細表（見本院卷第52頁至第126頁）
      ，並提出核計資料為憑（見本院卷第5頁），經核，依被
      告於台北國際商業銀行景美分行之帳戶觀之，自90年起確
      有「甲○○」「簡秀寶」名義之匯款紀錄，是原告主張其
      已有金錢交付之事實，應屬可採，被告辯稱原告未交付金
      錢自不可採。又系爭金錢之交付既存在於原告與被告之間
      ，被告雖提出與丙○○會算之會算資料（見本院卷第131
      頁至第140頁），惟縱第三人丙○○曾出面居間協助處理
      ，借貸關係仍應認係存在於原告與被告之間，被告辯稱借
      貸關係存在於其與丙○○之間，亦不可採。至被告另辯稱
      丙○○尚積欠其款項未清償云云，此乃其與丙○○之內部
      關係，核與本件無涉。
（三）原告請求利息依年息20%計算有無理由？
      按遲延之債務，以支付金錢為標的者，債權人得請求依法
      定利率計算之遲延利息。但約定利率較高者，仍從其約定
      利率。應付利息之債務，其利率未經約定，亦無法律可據
      者，週年利率為百分之五，民法第233條、民法第203條分
      別訂有明文。本件原告主張二造約定利息為日息萬分之7
      ，換算成年息為百分之25.55，其請求依年息20%計算之利
      息等語；被告則否認二造間成立借貸關係，已如前述，是
      自應由原告就二造約定利息為日息萬分之7之事項負舉證
      責任，惟依原告所提借據內容觀之：「本人乙○○因資金
      調度困難，故向甲○○借款，開立本票肆張共計壹佰伍拾
      萬元正，空口無憑，故以此借據為憑」，並無提及利息之
      約定，是原告請求按年息百分之二十計算利息，尚屬無據
      ，惟被告經原告催告後迄未履行，原告依上開規定請求百
      分之五之遲延利息，即應准許。原告主張其於94年11月25
      日催告被告於5日內返還欠款，是原告得請求自94年12月1
      日起至清償日止，按年息百分之五計算之利息為有理由，
      逾此範圍之利息請求，應予駁回。
六、綜上所述，原告基於借貸之法律關係，請求被告給付150萬
    元，及自民國94年12月1日起至清償日止，按年息百分之五
    計算之利息，為有理由，逾此範圍之請求，不應准許，應予
    駁回。
七、本件事證已臻明確，二造其餘攻擊防禦及所提證據，經審酌
    後認與判決結果無影響，爰不一一論述。
八、訴訟費用負擔之依據：第79條。
中　　華　　民　　國　　96　　年　　4 　　月　　24　　日
                  民事第二庭  法　官　吳淑惠
以上正本係照原本作成。
如對本判決上訴，須於判決送達後20日內向本院提出上訴狀
中　　華　　民　　國　　96　　年　　4 　　月　　25　　日
                              書記官  蔡凱如
